【裁判字號】    97,簡上,205
【裁判日期】    980211
【裁判案由】    給付票款等
【裁判全文】
臺灣臺北地方法院民事判決             97年度簡上字第205號
上   訴   人  丙○○
訴 訟代理 人  許進德律師
              劉金玫律師
被 上  訴 人  京承設計有限公司
兼法定代理人  甲○○
訴 訟代理 人  彭國能律師
上列當事人間請求給付票款事件，上訴人對於中華民國97年2月4
日本院臺北簡易庭96年度北簡字第32620號第一審判決提起上訴
，本院於98年1月14日言詞辯論終結，判決如下：
    主  文
原判決廢棄。
被上訴人京承設計有限公司應給付上訴人新臺幣伍拾萬元，及自
民國九十六年六月五日起至清償日止，按年息百分之六計算之利
息。
被上訴人甲○○應給付上訴人新臺幣伍拾萬元，及自民國九十六
年六月二十六日起至清償日止，按年息百分之五計算之利息。
前二項中任一被上訴人已為給付者，另一被上訴人於其給付範圍
內，免給付之義務。
第一、二審訴訟費用由被上訴人連帶負擔。
     事實理由
一、上訴人主張：門牌號碼臺北市○○路○段188號8樓之1之建物
    及其所坐落之土地（下稱爭系房地）為上訴人所有，上訴人
    於民國96年4月12日與訴外人名京敦南不動產經紀有限公司
    （下稱名京公司）簽訂委託銷售契約書（下稱系爭委託銷售
    契約），委託名京公司以新臺幣（下同）810萬元銷售系爭
    房地，由訴外人傅郁祥即名京公司之營業員負責處理該銷售
    事宜。被上訴人甲○○擬以700萬元購買系爭房地，乃於96
    年4 月21日與名京公司簽訂不動產買賣斡旋/承諾契約書（
    下稱系爭斡旋書），委託名京公司與賣方斡旋洽商價格等事
    項，由訴外人乙○○亦為名京公司之營業員負責處理該價金
    斡旋事宜。被上訴人委託斡旋之期限至96年4月25日18時，
    並同時交付名京公司由被上訴人京承設計有限公司（下稱京
    承公司），所簽發發票日96年4月21日，票號WA0000000，金
    額50 萬元之支票乙紙（下稱系爭支票），作為斡旋金。嗣
    系爭房地經名京公司與上訴人斡旋後，上訴人於96年4月25
    日下午5時許於系爭斡旋書簽署承諾以700萬元將系爭房地出
    售予甲○○，名京公司乃依系爭斡旋書第5條第2項約定，將
    上開50 萬元斡旋金充為定金交予上訴人。惟甲○○經名京
    公司多次通知，均遲不出面與上訴人就系爭房地簽訂不動產
    買賣契約書，伊乃依系爭委託銷售契約第8條第6項與系爭斡
    旋書第5條第4項約定，將定金沒收。詎經伊於96年6月4日提
    示系爭支票，竟因存戶存款不足而遭退票等情。為此，爰依
    契約關係及票據請求權提起本訴，並聲明：(一)京承公司應給
    付上訴人50萬元，及自提示日之翌日起至清償日止，按年息
    6％計算之利息。(二)甲○○應給付上訴人50萬元，及自訴狀
    送達翌日起至清償日止，按年息5％計算之利息。(三)前二項
    中如有任一被上訴人為給付者，另一被上訴人於其給付範圍
    內，免給付之義務。
二、被上訴人則以：甲○○於96年4月21日與名京公司簽訂系爭
    斡旋書，雙方約定買賣價金為700萬元，斡旋期間為自96 年
    4月21日至25日18時止，甲○○並交付系爭支票予名京公司
    ，作為斡旋金。名京公司雖即與上訴人進行接洽，然因上訴
    人堅持系爭房地價金為720萬元，與甲○○所委託名京公司
    斡旋之700萬元價金，即有差距，是雙方於上開委託期間內
    就系爭房地買賣價金未能達成共識，系爭房地買賣契約自不
    成立，系爭支票之原因關係當然不存在，上訴人無取得系爭
    支票票款之權利。又依系爭斡旋書第5條第2項約定，須待不
    動產買賣契約成立後，斡旋金始轉為定金，而兩造意思表示
    既未於斡旋期間內達成合致，不動產買賣契約未成立，系爭
    支票50萬元，即僅係斡旋金，尚未轉為定金，上訴人自亦無
    法取得該款項。另名京公司於買賣契約未成立之情形下，竟
    於委託期間經過後，擅自將系爭支票交予上訴人。由於名京
    公司未於委託期間內斡旋成功，其代理權即告終止，其後之
    行為自屬無權代理，其行為無效。名京公司交付予上訴人之
    系爭支票，並未轉為定金，上訴人沒收定金之請求，並無理
    由，而其本於票據關係之請求，亦無理由等語，資為抗辯。
三、原審判決駁回上訴人之請求，上訴人提起上訴，其上訴聲明
    ：(一)原判決廢棄。(二)京承公司應給付上訴人50萬元，及自提
    示日之翌日起至清償日止，按年息6％計算之利息。(二)甲○
    ○應給付上訴人50萬元，及自訴狀送達翌日起至清償日止，
    按年息5％計算之利息。(三)前二項中如有任一被上訴人為給
    付者，另一被上訴人於其給付範圍內，免給付之義務。被上
    訴人則答辯聲明：上訴駁回。
四、兩造不爭執及爭執事項：
  (一)不爭執事項：
  1.上訴人於96年4月12日將名下所有系爭房地委託名京公司以
    810萬元銷售，雙方簽立不動產委託銷售契約書，並由名京
    公司營業員傅郁祥負責處理。
  2.甲○○於96年4月21日與名京公司就系爭房地簽立系爭斡旋
    書，委託名京公司以700萬元價金與賣方斡旋洽商價格，委
    託期間至96年4月25日18時止，並同時交付由京承公司所簽
    發之系爭支票予名京公司，作為斡旋金。該案則由名京公司
    營業員乙○○負責處理。
  3.系爭支票經上訴人於96年6月4日提示，因存款不足而遭退票
    。
  4.名京公司曾通知上訴人與甲○○應於96年5月7日完成簽約手
    續，並於當日再寄發存證信函，要求二人於文到2日內出面
    完成簽約手續或協商解決事宜，但甲○○皆未予理會。
  (二)爭執事項：
  1.兩造於斡旋期間就買賣系爭系爭房地之意思表示有無合致？
    買賣契約是否成立？
  2.上訴人請求被上訴人給付50萬元有無理由？
五、兩造於斡旋期間就買賣系爭房地之意思表示有無合致？買賣
    契約是否成立？
    按當事人互相表示意思一致者，無論其為明示或默示，契約
    即為成立，民法第153條第1項定有明文；又代理人於代理權
    限內，以本人名義所為之意思表示，直接對本人發生效力。
    前項規定，於應向本人為意思表示，而向其代理人為之者，
    準用之，民法第103條定有明文。另委任他人為法律行為同
    時授與他人以代理權者，受任人所為之意思表示，直接對於
    委任人發生效力，最高法院52年台上字第2908號判例可資參
    照。本件上訴人主張其雖於96年4月12日以810萬元委託名京
    公司出售系爭房地，然其於96年4月25日中午已簽訂契約內
    容變更合意書，同意以價金700萬元出售系爭房地，並於當
    日下午5時左右簽名於系爭斡旋書，承諾以甲○○所擬承購
    之價款700萬元出售系爭房地，是兩造間之買賣契約即已成
    立等情，為被上訴人所否認，並以前開情詞置辯。經查：系
    爭斡旋書第5條第1、2項分別約定，買方同意受託人得為買
    賣雙方之代理人；買方之承購條件於本約有效期間經賣方同
    意買賣契約即為成立，受託人得全權代理買方將斡旋金充為
    定金交付予賣方，本契約是為定金收據，買方絕無異議；第
    7 條約定，買方之承購價格未達賣方之委託條件，而賣方於
    本約期限內簽署承諾，視為已同意出售本約不動產，買賣雙
    方並願依本契約書上所載之各項約款履行。證人乙○○於本
    院到庭證稱，其幫甲○○仲介系爭房地，係在96年4月25日
    下午2時許，經由店長告知，知悉上訴人同意以700萬元成交
    等語 (見本院卷第54頁)，核與證人傅郁祥於原審證稱，其
    與上訴人於96年4月25日中午協商後，上訴人同意以700萬元
    賣出等語 (見原審卷第65頁)相符。依系爭斡旋書上揭第5條
    第1項約定，名京公司為甲○○之代理人，其受僱人乙○○
    於96年4月25日下午2時許，被告知上訴人同意以700萬元成
    交時，名京公司以被上訴人代理人所受之意思表示，直接對
    於被上訴人本人發生效力。足徵上訴人與甲○○就系爭房地
    之買賣契約因雙方意思表示合致而成立。又被上訴人抗辯上
    訴人簽署契約內容變更合意書之真意乃係使名京公司擔任磋
    商議價之媒介云云，惟據證人傅郁祥證述，其與上訴人於96
    年4月25日中午協商，上訴人同意以700萬元賣出後，其與上
    訴人仍在等待甲○○是否能提高售價，直到當日下午5時左
    右，甲○○仍無消息，上訴人乃於當日下午5時40分左右，
    簽名於系爭斡旋書，上訴人簽署完成後，其就告知店長上訴
    人已簽訂系爭斡旋書，也同時通知買方經紀人等語 (原審卷
    第65頁)。上訴人既於斡旋期間終止即96年4月25日下午18時
    前，於系爭斡旋書簽名，依系爭斡旋書上揭第7條之約定，
    視為已同意出售系爭房地，上訴人與甲○○就系爭房地之買
    賣契約即成立，至為明確。被上訴人雖抗辯上訴人係於斡旋
    期間經過後，始於系爭斡旋書之賣方簽署承諾欄簽名，然其
    未舉證以實其說，自難採信。至被上訴人援引另案 (即本院
    96年度訴字第5843號損害賠償事件)其與名京公司之訴訟，
    名京公司所為之答辯：「被告 (即名京公司)幾經思考後，
    為避免居間報酬之損失，遂於當天 (即96年4月25日)下午14
    時許，仍以720萬元之價格告之原告 (即甲○○)購得系爭不
    動產。」等語 (見原審卷第48頁)，而抗辯甲○○接收名京
    公司傳遞之訊息仍為價金720萬元，然此乃係甲○○與其受
    任人間有關委任事務處理之問題，尚無礙於上訴人與甲○○
    間之買賣契約成立。另被上訴人抗辯名京公司於知悉上訴人
    同意以700萬元出售後，卻仍向甲○○表示以720萬元為成交
    價，因而質疑名京公司代理上訴人，有違民法代理制度云云
    ，然此則係上訴人與名京公司有關委任事務處理之問題，與
    被上訴人無涉，自亦無礙於上訴人與甲○○間之買賣契約成
    立。
六、上訴人請求被上訴人給付50萬元有無理由？
  (一)有關甲○○部分：
    依系爭斡旋書第5條第3、5項約定，買賣契約因前項 (誤載
    為前條)之情形而成立後，買賣雙方應於7日內至受託人指定
    之處所簽訂不動產買賣契約書。買賣之一方無正當理由推諉
    拖延，經催告後仍不履行者視為違約；買方於買賣契約因本
    條第2項而成立後反悔不買或因可歸責於買方之事由致無法
    完成簽約時，賣方得將定金沒收。本件上訴人與甲○○間就
    系爭房地之買賣契約因雙方意思表示合致而成立，已如上述
    ，故甲○○所交付作為斡旋金之系爭支票50萬元即因而轉為
    定金。由於甲○○遲未依約簽訂買賣契約書，經名京公司於
    96年4月25日寄發存證信函，催告甲○○於文到2日內完成簽
    約手續，甲○○仍未予理會，依上揭規定，上訴人自得將定
    金沒收。上訴人提示系爭支票，因存戶存款不足而遭退票，
    是其依系爭斡旋書有關沒收定金之約定，請求甲○○給付50
    萬元，即屬有據。
  (二)有關京承公司部分：
    按在票據上簽名者，依票上所載文義負責，票據法第5條第
    1項定有明文。本件京承公司抗辯上訴人明知其與甲○○間
    之不動產買賣契約未成立，甲○○無履約給付價款之義務，
    上訴人竟提示系爭支票，顯屬惡意，京承公司自得依票據法
    第13條規定，拒絕付款云云，惟查，上訴人與甲○○間就系
    爭房地之買賣契約因雙方意思表示合致而成立，業述如前，
    甲○○既未依約履行，上訴人依約沒收定金，自屬有據，京
    承公司所辯，即不足採。京承公司既於系爭支票上蓋章，自
    應依票上所載文義負責。準此，上訴人請求京承公司給付票
    款50萬元，洵屬有據。
  (三)又所謂不真正連帶債務，係指數債務人以單一目的，本於各
    別之發生原因負其債務，因其中一債務之履行，他債務亦同
    歸消滅者而言。故不真正連帶債務人中之一人所為之清償，
    如已滿足債權之全部，即應發生絕對清償效力，債權人不得
    再向他債務人請求清償（最高法院95年度台上字第2259號判
    決參考）。查甲○○與京承公司分別基於契約關係與票據關
    係，對於上訴人應各負全部清償之責任，各負有給付義務，
    係屬不真正連帶債務，就50萬元本息範圍，因任一被上訴人
    已為給付者，他被上訴人於該給付範圍內，即免給付之義務
    。
七、綜上所述，上訴人依契約關係，請求甲○○給付50萬元，及
    自訴狀繕本送達之翌日即96年6月26日起至清償日止，按年
    息5％計算之利息，與依票據關係，請求京承公司給付50萬
    元，及自提示日之翌日即96年6月5日起至清償日止，按年息
    6％計算之利息，且任一被上訴人為給付，他被上訴人於清
    償範圍內，同免給付義務部分，為有理由，應予准許。從而
    ，原審就上開應予准許部分，所為上訴人敗訴之判決，尚有
    未洽。上訴論旨指摘原判決此部分不當，求予廢棄改判，為
    有理由，爰由本院予以廢棄改判如主文第2、3、4項所示。
八、又本件事證已臻明確， 兩造其餘之攻擊或防禦方法及所用之
    證據，經本院斟酌後，認為均不足以影響本判決之結果，毋
    庸逐一論列。
九、據上論結，本件上訴為有理由，依民事訴訟法第436條之1第
    3 項、第450條、第78條、第85條第2項，判決如主文。
中    華    民    國    98    年    2    月  11    日
                 民事第三庭  審判長法  官  丁蓓蓓
                                   法  官  孫正華
                                   法  官  魏式瑜
以上正本係照原本作成
本件不得再上訴。
中    華    民    國    98    年    2    月  11    日
                                   書記官  曾鈺馨


司法院資訊處製作；財團法人民間司法改革基金會備份。
